臺灣高等法院臺中分院刑事判決　　　　 96年度上訴字第591號
上　訴　人　臺灣臺中地方法院檢察署檢察官
被　　　告　丙○○
上列上訴人因被告常業詐欺案件，不服臺灣臺中地方法院95年度
訴緝字第220號中華民國95年12月22日第一審判決（ 起訴案號：
臺灣臺中地方法院檢察署93年度偵字第1618、9152、2541、8307
、9863、12438號），提起上訴，本院判決如下：
    主  文
上訴駁回。
    理    由
一、公訴意旨略以：被告丙○○可預見將金融帳戶提供或交予他
    人可供詐騙集團遂行財產犯罪，竟於不詳時間，在不詳地點
    將其所開設第一商業銀行帳號000000000000號活期存款帳戶
    交予黃俊瑋（業經原審法院以94年度訴字第1143號判處有期
    徒刑四年）所屬之詐欺集團使用。該詐欺集團係由黃俊瑋、
    真實姓名、年籍均不詳，綽號「劉董」、「東哥」之成年男
    子等人所組成，其等基於常業詐欺之犯意聯絡，自民國91年
    間起，利用大陸沿海可接收臺灣地區行動電話訊號之特性，
    在福建省廈門市沿海地區裝置電信設備，並招徠與其等有前
    揭犯意聯絡之人員，分別以：（一）以電話被害人詐稱，有
    掛號信未領取，請被害人撥打其所指定之電話至郵政總局查
    詢，嗣被害人依所留電話聯絡，即向被害人訛稱，該郵件係
    健保局或國稅局退款通知單，再告知其所指定之健保局、國
    稅局之電話，待被害人依該等電話聯絡後，自稱健保局、國
    稅局之人員，向被害人詐稱，有溢繳之健保費用、稅金可退
    還，且為退款之最後一日，請被害人至自動提款機，依其指
    示操作自動提款機，即可領取該筆退款云云，使被害人陷於
    錯誤，而依指示操作自動提款機，將帳戶內之款項轉匯至其
    等所使用之人頭帳戶；（二）以電話向被害人佯稱，抽中其
    公司抽獎活動所提供之獎項，然必須先繳納保證金、會員費
    等費用，方得領取獎金，使被害人信以為真，陷於錯誤，而
    依指示匯款至其等所指定之人頭帳戶內；（三）刊登小額信
    用貸款之廣告，待被害人，依廣告上之電話與其等聯絡，即
    向被害人佯稱，須先繳納一筆手續費，使被害人誤以繳納手
    續費後，即可辦理信用貸款，而陷於錯誤，依指示匯款至其
    等所指定之人頭帳戶內等方式，詐騙他人，因認被告涉犯刑
    法第30條第1項、第340條之幫助常業詐欺罪嫌。
二、按犯罪事實應依證據認定之，無證據不得認定其犯罪事實，
    又不能證明被告犯罪或其行為不罰者，應諭知無罪之判決，
    刑事訴訟法第154條第2項及第301條第1項分別定有明文。又
    認定犯罪事實，所憑之證據，雖不以直接證據為限，間接證
    據亦包括在內，然無論直接或間接證據，其為訴訟上之證明
    ，須於通常一般之人均不致於有所懷疑，而得確信其為真實
    之程度者，始得據之為有罪之認定，倘其證明尚未達到此一
    程度，而有合理性懷疑之存在時，即無從為有罪之認定，根
    據「罪證有疑，利於被告」之證據法則，即不得遽為不利於
    被告之認定（最高法院著有76年臺上字第4986號判例可資參
    照）。再按犯罪事實之認定，應憑真實之證據，倘證據是否
    真實尚欠明顯，自難以擬制推測之方法，為其判斷之基礎，
    而認定犯罪事實之證據係指足以認定被告確有犯罪行為之積
    極證據而言，該項證據自須適合於被告犯罪事實之認定，始
    得採為斷罪資料（最高法院53 年臺上字第656號、29年上字
    第3105號判例可資參照）。末按「刑事訴訟法第一百六十一
    條已於九十一年二月八日修正公布，其第一項規定：檢察官
    就被告犯罪事實，應負舉證責任，並指出證明之方法。因此
    ，檢察官對於起訴之犯罪事實，應負提出證據及說服之實質
    舉證責任。倘其所提出之證據，不足為被告有罪之積極證明
    ，或其指出證明之方法，無從說服法院以形成被告有罪之心
    證，基於無罪推定之原則，自應為被告無罪判決之諭知。本
    件原審審判時，修正之刑事訴訟法關於舉證責任之規定，已
    經公布施行，檢察官仍未提出適合於證明犯罪事實之積極證
    據，並說明其證據方法與待證事實之關係；原審對於卷內訴
    訟資料，復已逐一剖析，參互審酌，仍無從獲得有罪之心證
    ，因而維持第一審諭知無罪之判決，於法洵無違誤。」，最
    高法院亦著有92年臺上字第128號判例可憑。
三、公訴人認被告涉有刑法第30條第1項、第340條之幫助常業詐
    欺罪嫌，無非係以：被告所有之前開第一商業銀行帳戶曾於
    92年11月12日匯款新臺幣（下同）19萬元至同案被告黃俊瑋
    所組成詐欺集團所使用之同案被告顏正倫（業經原審法院以
    95年度訴緝字第136號判處有期徒刑8月）所開立臺北民權郵
    局局號000168號，帳號051785號存款帳戶，為其主要論據。
    訊據被告固坦承：前開第一商業銀行帳戶係伊所開立使用，
    伊曾於92年11月12日以該帳戶匯款19萬元乙情不諱，惟堅決
    否認有何幫助常業詐欺之犯行，辯稱：伊未曾提供前開帳戶
    供詐欺集團使用，該帳戶存摺等物仍在伊手上，伊曾於92年
    間，因遭詐欺集團詐騙，而以銀行帳戶匯款出去等語。
四、本院經查：
(一)、第一商業銀行帳號000000000000號活期存款帳戶，係被告於
    87 年9月30日開立，且迄今未遺失申請補發過存摺乙節，業
    據被告自承在卷，且有第一商業銀行永春分行95 年5月23日
    一永春字第77號函暨所附銀行客戶狀況查詢、印鑑卡附卷可
    佐（原審95訴緝字第220號卷第72-74頁）。又同案被告黃俊
    瑋因擔任前揭詐騙集團之提款手而涉犯常業詐欺罪之犯行，
    業經原審法院於94年6月8日以94年度訴字1143號判處有期徒
    刑四年；再同案被告黃俊瑋所屬之詐騙集團使用同案被告顏
    正倫所開立臺北民權郵局局號000168號，帳號051785號存款
    帳戶，作為詐騙被害人匯款帳戶，顏正倫有幫助常業詐欺之
    情，亦經原審法院於95年4月7日以95 年度訴緝字第136號判
    處有期徒刑8月，有原審法院94年度訴字第1143號、 95年度
    訴緝字第136號判決各1份在卷足參。
(二)、次查，本件被告所開立之上揭第一商業銀行帳戶雖曾於92年
    11月12日匯款19萬元至同案被告黃俊瑋所組成詐欺集團所使
    用之同案被告顏正倫所開立臺北民權郵局局號000168號，帳
    號051785號存款帳戶，有同案被告顏正倫前開郵局帳戶客戶
    歷史交易清單乙份（原審95訴緝字第220號卷第129頁）在卷
    可參。然被告所有之前開第一商業銀行帳戶於92年11月間之
    存款情形，係分別於：92年11月3日轉帳存入1萬4500元。
    92年11月5日以櫃臺轉帳之方式存入5500元。92年11月6
    日以電匯方式存入3萬4000元。 92年11月11日以電匯方式
    存入15萬元。 92年11月12日以轉帳之方式存入4萬元、以
    現金方式存入17萬元。92年11月13日以現金方式存入15萬
    元。 92年11月14日電匯方式存入1萬元。而被告上揭帳戶
    於92年11月間之提款情形：92年11月 1日以自動提款機提
    款6千元。92年11月3日以自動提款機提款1萬4千元。92
    年11月5日以自動提款機提款2千、4千元。92年11月6日以
    自動提款機提款9千元。92年11月 7日以自動提款機提款2
    萬3100元、1千元。92年11月 8日以自動提款機提款1千元
    。92年11月11日以自動提款機提款7萬元、8萬元。92年
    11月12日以自動提款機提款10萬元、 9萬元、1萬3373元、6
    千元。92年11月13日以自動提款機提款8萬元、7萬元。
    92年11月17日以自動提款機提款 1萬元。以上存提款情形，
    有第一商業銀行永春分行95年 5月23日一永春字第77號函暨
    所附具之存摺明細在卷可佐（原審95訴緝字第 220號卷第72
    、96、97頁）在卷可佐。從形式上觀之，並未有詐騙集團常
    見之詐騙手法，短時間內有大額金錢以轉帳方式匯入，隨即
    提領或轉帳一空之情形。再若被告之前開帳戶確係遭詐欺集
    團利用供作詐騙人頭帳戶，則何以該帳戶存入款項大部分係
    以電匯或櫃臺轉帳之方式存入？公訴人並未舉出證據足以證
    明被告上揭帳戶有何被害人遭詐騙集團詐騙而匯款至被告帳
    戶，或同案被告其他人頭帳戶轉帳詐騙所得款項至被告上開
    帳戶之情形，是本件並未有積極證據足以證明被告前開帳戶
    內，確實有詐欺取財之犯罪行為之匯款存在。
(三)、本院審理時，就上開被告所有之前開第一商業銀行帳戶於92
    年11月間之存款來源，進一步予以調查。茲就被告上開帳戶
    於92年11月12日（該日由被告帳戶匯款共19萬元至顏正倫上
    開帳戶）之前之存款來源情形說明如下：１、92年11月12日
    以現金存入17萬元部分：有第一商業銀行永春分行96年3 月
    23日一永春字第44號函檢附之存款憑條影本在卷可稽（本院
    卷第31、32頁）。而被告於92年11月12日確與中國人壽保險
    股份有限公司，就保單號碼Ｚ0000000000號保單，辦理借款
    ，借款金額為17萬元，有該公司96年4月9日函檢附保險單借
    款借據在卷可稽（本院卷第35、38頁）。從而，被告供稱該
    筆存入款項來自保險借款，自有所據。２、92年11月11日以
    電匯方式存入15萬元部分，係由中國人壽保險股份有限公司
    所匯入，有第一商業銀行永春分行96年4月10 日函在卷可稽
    （本院卷第39頁）。另被告於92年11月11日確與中國人壽保
    險股份有限公司，就保單號碼Ｚ000000000 號保單，辦理借
    款，借款金額為15萬元，有該公司96年4月9日函檢附保險單
    借款借據在卷可稽（本院卷第35、36頁）。從而，該筆存入
    款項來自保險借款，亦有所據。 ３、92年11月6日以電匯方
    式存入3萬4000元， 係被告丙○○所自行存入，有第一商業
    銀行永春分行96年4月10日函在卷可稽（ 本院卷第39頁）。
    ４、92年11月12日以轉帳之方式存入4萬元： 該筆款項係乙
    ○○所存入， 有第一商業銀行永春分行96年4月10日函、中
    國信託商業銀行股份有限公司96 年4月24日函檢附乙○○相
    關資料在卷可稽（ 本院卷第39、43-45頁），並經被告供稱
    乙○○係其姊姊等語在卷。 ５、92年11月3日以轉帳之方式
    存入1萬4500元： 該筆款項係由證人丁○○所存入，有存摺
    對帳單、萬泰商業銀行96年6月29日函各1份在卷可稽（本院
    卷第63、68頁）。依證人丁○○於本院96年7月5日審理時證
    述：伊認識在庭被告丙○○，伊在汽車修理廠任職七年多，
    丙○○是伊公司客戶長信國際公司之司機； 92年11月3日有
    存入一筆金額1萬4500元款項至丙○○第一銀行帳戶內 ，那
    是伊任職之公司給付丙○○之傭金，因為來公司修車之司機
    會有一成之傭金，因為他們公司有很多台的汽車來伊任職之
    公司維修，該筆款項是一段期間核算之後該給司機之傭金等
    語，足見該筆款項亦有正當來源。 ６、92年11月5日以櫃臺
    轉帳之方式存入5500元部分，該筆款項係由高信企管顧問股
    份有限公司所存入，有第一商業銀行永春分行96 年3月23日
    一永春字第44號函檢附存款憑條影本在卷可稽（本院卷第31
    、32頁），應非受詐欺之被害人所匯入之款項亦明。
(四)、再被告前開帳戶未曾有遺失申請補發存摺之情形，有第一商
    業銀行永春分行95 年5月23日一永春字第77號函暨所附之銀
    行客戶狀況查詢在卷可佐，被告於原審審理時，確能提出該
    帳戶存摺，有存摺影本在卷可憑。另本院審理時經調取黃俊
    瑋等人常業詐欺案件之扣押證物，經當庭勘驗結果，亦查無
    有何被告丙○○所有之存摺、金融卡、印章或其他相關證物
    扣案，有勘驗筆錄、扣押物品清單在卷可稽。是綜上所述，
    本件並無積極證據足以證明被告有被訴幫助常業詐欺之犯行
    ，尚難僅以被告前開第一商業銀行帳戶曾於92年11月12日匯
    款19萬元至同案被告黃俊瑋所組成詐欺集團所使用之同案被
    告顏正倫所開立臺北民權郵局局號000168號，帳號051785號
    存款帳戶，即遽以推論被告所有之上開帳戶確提供詐欺集團
    不法使用，而涉犯幫助常業詐欺罪。
五、此外，復查無其他積極明確之證據足以證明被告有何公訴人
    所指之上開犯行，不能證明被告犯罪。原審因而為被告無罪
    之諭知，並無不當。檢察官上訴意旨以被告於原審準備程序
    時自承其不可能有19萬元匯入顏正倫之人頭帳戶內，可見該
    19萬元並非被告所有，而認原審認定有誤，據以指摘原判決
    不當。查，被告於原審準備程序時雖稱：「（你為何會在九
    十二年十一月十二日用一銀永春分行的帳戶用金融卡轉帳十
    萬元、九萬元到顏正倫台北民權郵局的帳戶內〈提示〉？）
    我不清楚，金融卡一直都在我的身上」。被告於原審審準備
    程序時所供，究否因一時遺忘，故而答稱「我不清楚」，雖
    難以明瞭。 然被告於92年11月12日匯款10萬元、9萬元至顏
    正倫所開立之帳戶內，關於被告前開帳戶在此之前之92年11
    月間所匯入之各筆款項來源，均經本院查明如前。足見該匯
    入顏正倫帳戶之10萬元、9萬， 係被告所有之金錢，甚為明
    確。則被告辯稱其係遭詐騙集團詐騙，而匯款至詐騙集團所
    指定之帳戶內等語，即非不可採信。被告上開於原審準備程
    序所為之供述並不影響於本院對本案之認定。檢察官之上訴
    為無理由，應予駁回。
據上論結，應依刑事訴訟法第三百六十八條，判決如主文。
本案經檢察官甲○○到庭執行職務。
中　　華　　民　　國　　96　　年　　7 　　月　　19　　日
            刑事第四庭    審判長法　官  洪  耀  宗
                                法　官  陳  欣  安
                                法　官  江  德  千
上列正本證明與原本無異。
檢察官得上訴。
如不服本判決應於收受送達後十日內向本院提出上訴書狀，其未
敘訴上訴之理由者並得於提起上訴後十日內向本院補提理由書 (
均須按他造當事人之人數附繕本)。
                                書記官  吳  麗  琴
中　　華　　民　　國　　96　　年　　7 　　月　　19　　日
